臺灣高等法院民事判決
110年度勞上易字第135號
上  訴  人  臺北市政府主計處

法定代理人  鄭瑞成  
訴訟代理人  陳業鑫律師
            普若琦律師
被 上訴 人  江玉鳯  
上列當事人間請求給付工資等事件，上訴人對於中華民國110年1
0月26日臺灣臺北地方法院110年度勞訴字第53號第一審判決提起
上訴，被上訴人並為訴之追加，本院於111年8月2日言詞辯論終
結，判決如下：
    主  文
上訴駁回。
上訴人應另給付以新臺幣壹拾柒萬壹仟肆佰壹拾捌元為本金計算
，自民國一○九年十月十三日起至清償日止，按年息百分之五計
算之利息。
其餘追加之訴駁回。
第二審訴訟費用由上訴人負擔；追加之訴訴訟費用由被上訴人負
擔。
    事實及理由
壹、程序方面：
    按第二審訴之變更或追加，非經他造同意，不得為之。但請
    求之基礎事實同一者，不在此限，民事訴訟法第446條第1項
    、第255條第1項第2款定有明文。本件被上訴人在原審聲明
    ：上訴人應給付被上訴人新臺幣（下同）17萬1418元，嗣於
    本院追加聲明：⑴上訴人應另給付以17萬1418元為本金計算
    ，自起訴狀繕本送達翌日起至清償日止，按年息5％計算之利
    息。⑵上訴人應另給付10萬8000元，及其中5萬4000元自111
    年1月13日起算，5萬4000元自111年4月2日起算，並均至清
    償日止，按年息5％計算之利息，其訴雖有追加，惟追加之訴
    與原訴所涉及被上訴人於民國79年5月9日至81年1月5日間（
    下稱系爭期間）擔任上訴人按件計酬統計調查員之基礎事實
    同一，核與前揭規定相符，應予准許。
貳、實體方面：
一、被上訴人主張：伊於系爭期間受僱上訴人擔任按件計酬統計
    調查員，在經濟統計科執行主計調查業務，每月支領調查費
    。但上訴人於系爭期間未為伊投保勞工保險，以平均投保薪
    資3萬6000元計算，伊受有勞保年金差額損失17萬1418元【
    平均投保薪資3萬6000元×1.6（應投保未投保期間約1年8月
    ）×12個月×20年（平均餘命大約年數）×80％(上訴人與勞動
    部勞工保險局《下稱勞保局》應負擔部分）×1.55％（勞保年金
    替代率）】，爰依勞工保險條例第72條第1項規定，求為命
    上訴人應給付伊171,418元之判決。另於本院追加請求前開
    金額之法定遲延利息及79、80年度之年終獎金共計10萬8000
    元本息。  
二、上訴人則以：被上訴人於系爭期間並非基於人格上、經濟上
    、組織上從屬性而為伊提供勞務，被上訴人係以勞務所完成
    之結果為目的，兩造契約應屬承攬契約關係，被上訴人並非
    受僱於伊之勞工，伊並無依勞工保險條例（下稱勞保條例）
    第6條第1項第4款為被上訴人投保勞工保險之義務。縱認兩
    造為勞動契約關係（假設語），被上訴人於系爭期間並非於
    伊所訂之工作時間內全部在工作場所服務，確非伊之專任勞
    工，依78年9月15日修正之勞保條例施行細則第25條第1項規
    定，伊並無為被上訴人投保勞工保險之法定義務，自無違反
    勞保條例第6條第1項第4款規定情事。被上訴人於原審110年
    3月26日已當庭表明不再請求17萬1418元之遲延利息，應屬
    拋棄權利之意思表示，其後即不得再行主張。兩造於系爭期
    間並無年終工作獎金1.5個月之約定，被上訴人此部分請求
    權亦已時效消滅等語，資為抗辯。
三、原審依被上訴人請求為其全部勝訴之判決，上訴人不服，提
    起上訴，並上訴聲明：⑴原判決廢棄。⑵被上訴人在第一審之
    訴駁回。被上訴人則答辯聲明：上訴駁回，另追加聲明：⑴
    上訴人應另給付以17萬1418元為本金計算，自起訴狀繕本送
    達翌日起至清償日止，按年息5％計算之利息。⑵上訴人應另
    給付10萬8000元，及其中5萬4000元自111年1月13日起算，5
    萬4000元自111年4月2日起算，並均至清償日止，按年息5％
    計算之利息。就被上訴人所為訴之追加，上訴人則答辯聲明
    ：追加之訴駁回。
四、兩造不爭執之事實（見本院卷第315、316頁）：
　㈠上訴人於系爭期間為被上訴人按件計酬之統計調查員。於81
    年1月1日到81年6月30日為書記職務代理人。於81年7月1日
    以後為約僱統計調查員。
　㈡上訴人依行政院主計處制訂之臺灣地區基層統計調查網管理
    要點（下稱基層統計調查網管理要點），與被上訴人簽立臺
    北市政府主計處委託統計調查員（按件計酬人員）辦理調查
    契約書（下稱辦理調查契約書）。　
　㈢被上訴人於系爭期間服勞務期間，上訴人未為其投保勞工保
    險。
五、得心證之理由： 
　㈠兩造於系爭期間是否屬勞動契約關係？
　⒈按勞基法規定之勞動契約，指當事人之一方，在從屬於他方
    之關係下，提供職業上之勞動力，而由他方給付報酬之契約
    。此觀該法第2條第3款、第6款規定即明。勞動契約當事人
    之勞工，通常具有人格從屬性、經濟上從屬性及組織從屬性
    之特徵。而稱承攬者，謂當事人約定，一方為他方完成一定
    之工作，他方俟工作完成，給付報酬之契約，民法第490條
    第1項定有明文。承攬契約之當事人以勞務所完成之結果為
    目的，承攬人只須於約定之時間完成特定之工作，與定作人
    間無從屬關係，二者性質並不相同。基於勞基法保護勞務提
    供者之立法精神，除當事人明示成立承攬契約，或顯然與僱
    傭關係屬性無關者外，基於保護勞工之立場，應為有利於勞
    務提供者之認定，只要有部分從屬性，即足成立勞動契約關
    係（最高法院110年度台上字第90號判決意旨參照）。
　⒉經查，辦理調查契約書第1條約定：「…契約存續期間甲方（
    即上訴人）得視實際需要按件委託乙方（即被上訴人）實施
    統計調查。…」，第2條約定：「依甲方之指定地區與調查對
    象，進行實地訪查、催詢、收表與審核事項。」，第4條約
    定：「…乙方應接受甲方工作之指派調遣，並遵守甲方之調
    查作業規定。如因工作不力或違背甲方規定，甲方得隨時解
    約。…」（見原審卷第23、29、35頁）。另依基層統計調查
    網管理要點（見原審卷第157至160頁），被上訴人為「按件
    計酬統計調查員」，與「約僱統計調查員」、「兼辦統計調
    查員」同為基層統計調查網人員（第2條、第7條），其執行
    統計調查業務應受主辦該項統計調查機關之指導（第5條）
    ，執行各項統計調查工作，應於規定期限內辦理完成，不得
    藉詞拒絕或委託他人代辦。如有工作不力、捏造不實調查資
    料或洩漏個別資料經發現者，視情節輕重，得移請主管機關
    予以適當懲處，或無條件解約（第10條），每年須接受指導
    機關（行政院主計處）或主辦機關之教育訓練（第11條），
    每年並辦理考核（第12條）。
　⒊由上可知，被上訴人提供統計調查之勞務係受上訴人之指派
    調遣，包括調查對象、調查地點、調查件數等，悉由上訴人
    事先指定，被上訴人不得藉詞拒絕或委託他人代辦。被上訴
    人提供統計調查勞務之內容亦屬制式、固定，每年並須接受
    指導機關（行政院主計處）或主辦機關（上訴人）之教育訓
    練，並辦理考核，被上訴人如工作不力、違反調查作業規定
    、捏造不實調查資料或洩漏個別資料經發現，上訴人得予以
    適當懲處，或無條件解約，足認上訴人保有對被上訴人教育
    訓練、工作紀律、考核懲處之高權，被上訴人統計調查勞務
    之提供係受上訴人指派調遣，不能用指揮性、計畫性或創作
    性方法對所提供勞務加以影響，且被上訴人統計調查勞務須
    親自履行，不得再委託他人處理，並無代替性可言，此與承
    攬契約著重者為一定工作之完成，工作具有獨立之性質顯有
    不同，是被上訴人於系爭期間所提供之統計調查勞務具相當
    之從屬性，兩造於系爭期間自屬勞動契約關係。
  ⒋上訴人雖辯稱：被上訴人於系爭期間不受伊差勤管理，自由
    支配工作時間、時段，亦無兼職限制，而統計調查結果如不
    符合品質即無報酬，需自行負擔業務風險，且被上訴人統計
    調查工作得獨立完成，伊並未將被上訴人納入伊之組織體系
    ，不具人格上、經濟上、組織上從屬性云云。但依前揭最高
    法院判決意旨，基於勞基法保護勞務提供者之立法精神，除
    當事人明示成立承攬契約，或顯然與僱傭關係屬性無關者外
    ，基於保護勞工之立場，應為有利於勞務提供者之認定，只
    要有部分從屬性，即足成立勞動契約關係。本件兩造簽訂之
    辦理調查契約書並未明示成立承攬契約，且上訴人保有對被
    上訴人教育訓練、工作紀律、考核懲處之高權，被上訴人統
    計調查勞務之提供係受上訴人指派調遣，不能用指揮性、計
    畫性或創作性方法對所提供勞務加以影響，被上訴人統計調
    查勞務須親自履行，不得再委託他人處理，並無代替性可言
    ，足認被上訴人於系爭期間所提供之統計調查勞務具相當之
    從屬性，兩造於系爭期間屬勞動契約關係，業如前述，故上
    訴人此部分所辯，不足為兩造於系爭期間非屬勞動契約關係
    之認定，自非可採。
　㈡上訴人於系爭期間應否為被上訴人投保勞工保險？如是，被
    上訴人得否請求上訴人賠償？　
　⒈按77年2月3日修正公布之勞保條例第6條第1項第4款規定：「
    年滿15歲以上，60歲以下之左列勞工，應以其雇主或所屬團
    體或所屬機構為投保單位，全部參加勞工保險為被保險人：
    …四、依法不得參加公務人員保險或私立學校教職員保險之
    政府機關及公、私立學校之員工。」。上訴人為政府機關，
    被上訴人於系爭期間為上訴人按件計酬之統計調查員，兩造
    於系爭期間屬勞動契約關係，依上規定，上訴人於系爭期間
    自應為投保單位，而為被上訴人投保勞工保險。
　⒉次按投保單位違反本條例規定，未為其所屬勞工辦理投保手
    續者，…勞工因此所受之損失，並應由投保單位依本條例規
    定之給付標準賠償之，勞保條例第72條第1項著有規定。再
    依勞保條例第19條第2項、第58條第1項第1款、第58條之1分
    別規定，以現金發給之保險給付，其金額按被保險人平均月
    投保薪資級給付標準計算；年滿60歲有保險年資者，保險年
    資合計滿15年者，得請領老年年金給付；老人年金給付，保
    險年資合計每滿1年，按其平均月投保薪資之百分之1.55計
    算。經查，上訴人於系爭期間應為投保單位，卻未依勞保條
    例規定為被上訴人辦理勞工保險，被上訴人因此於日後請領
    老年年金給付時受有差額之損失，又上訴人對於被上訴人請
    求金額17萬1418元之計算式並不爭執（見原審卷第175、176
    、271頁），則被上訴人自得依勞保條例第72條第1項規定請
    求上訴人賠償17萬1418元。
　⒊上訴人又辯稱：被上訴人並非伊之專任勞工，依78年9月15日
    修正之勞保條例施行細則第25條第1項規定：「依本條例第6
    條第1項第1款至第5款及第8條第1項第1款、第2款規定加保
    者，以專任員工為限。」，伊並無為被上訴人投保勞工保險
    之法定義務云云。惟適用勞保條例所定被保險人之資格如何
    ，影響勞工之權益，自應以法律定之。勞保條例對於參加勞
    工保險為被保險人之員工或勞動者，並未限定於專任員工始
    得為之，可知立法意旨於此已就憲法第23條所定比例原則為
    衡量。勞保條例施行細則第25條第1項規定就勞保條例所未
    限制之被保險人資格，逾越法律授權訂定施行細則之必要範
    圍，限制其適用主體，與憲法第23條規定之意旨未符，應不
    適用（司法院87年6月5日釋字第456號解釋文及理由書意旨
    參照）。又新法規所規範之法律關係，跨越新、舊法規施行
    時期，而構成要件事實於新法規生效施行後始完全實現者，
    除法規別有規定外，應適用新法規，此乃所謂「不真正溯及
    既往」。是種情形，係將新法規適用於舊法規施行時期內已
    發生，且於新法規施行後繼續存在之事實或法律關係，並非
    新法規之溯及適用（最高法院110年度台上字第1172號判決
    意旨參照）。經查，被上訴人投保勞工保險迄至105年2月29
    日退保，有勞工保險被保險人投保資料表（明細）可稽（見
    原審卷第123頁），已跨越勞保條例之新、舊法規施行時期
    ，本無涉及法律不溯及既往原則之適用，被上訴人應依退保
    時之勞保條例規定申請勞保給付，勞保局亦應依現行規定計
    算給付標準、核定給付金額，上訴人自不得再援引失效之勞
    保條例施行細則第25條第1項規定，作為否定被上訴人得將
    系爭期間併計勞工保險投保年資之依據。上訴人就此所辯，
    自非可取。
  ⒋上訴人另辯稱：伊主觀上並無違反勞保條例之故意或過失，
    自未構成勞保條例第72條第1項規定云云。惟勞保條例第72
    條第1項規定之要件為「投保單位違反本條例規定，未為其
    所屬勞工辦理投保手續」、「勞工因此所受之損失，應由投
    保單位依本條例規定之給付標準賠償」，並不以投保單位對
    於未為其所屬勞工辦理投保手續具有故意或過失為必要。故
    上訴人以此拒絕賠償，亦難憑採。
　㈢被上訴人請求上訴人給付以17萬1418元為本金計算之法定遲
    延利息，有無理由？　
　⒈按給付無確定期限者，債務人於債權人得請求給付時，經其
    催告而未為給付，自受催告時起，負遲延責任。其經債權人
    起訴而送達訴狀，或依督促程序送達支付命令，或為其他相
    類之行為者，與催告有同一之效力；遲延之債務，以支付金
    錢為標的者，債權人得請求依法定利率計算之遲延利息；應
    付利息之債務，其利率未經約定，亦無法律可據者，週年利
    率為百分之5，民法第229條第2項、第233條第1項本文、第2
    03條分別規定明確。被上訴人既得依勞保條例第72條第1項
    規定請求上訴人賠償17萬1418元，則被上訴人請求上訴人應
    給付以17萬1418元為本金計算，自起訴狀繕本送達翌日即10
    9年10月13日（見原審卷第87頁）起至清償日止，按年息5％
    計算之法定遲延利息，洵屬有據。
　⒉上訴人再辯稱：被上訴人於原審110年3月26日已當庭表明不
    再請求17萬1418元之遲延利息，應屬拋棄權利之意思表示，
    其後即不得再行主張云云。但被上訴人於原審110年3月26日
    開庭時所稱不再請求遲延利息等語（見原審卷第267頁），
    應僅係表明不請求遲延利息，並無拋棄、放棄遲延利息等字
    樣，尚難認被上訴人已有拋棄遲延利息之意，故被上訴人追
    加此部分請求，核無不合。上訴人於此所辯，並非可採。　
　㈣被上訴人請求79、80年度之年終獎金共計10萬8000元，有無
    理由？　
　　經查，證人黃建中（於系爭期間擔任上訴人科長）到庭結證
    稱：按件計酬統計調查員係依調查戶數給付報酬，並無所謂
    之年終獎金等語明確（見本院卷第243頁），被上訴人表示
    對證人黃建中所述沒有意見（見本院卷第245頁），復未指
    明按件計酬統計調查員得請求年終獎金之契約約定或法令上
    規定，則被上訴人此部分請求，即非有據。
六、綜上所述，被上訴人依勞保條例第72條第1項規定，請求上
    訴人應給付被上訴人17萬1418元，為有理由，應予准許。原
    審為被上訴人勝訴之判決，核無不合。上訴意旨指摘原判決
    不當，求予廢棄改判，為無理由，應予駁回。另被上訴人追
    加請求上訴人應給付以17萬1418元為本金計算，自起訴狀繕
    本送達翌日即109年10月13日起至清償日止，按年息5％計算
    之法定遲延利息，亦屬有據，應予准許，逾上開部分之請求
    ，即無理由，應予駁回。
七、本件事證已臻明確，兩造其餘攻擊防禦方法及未經援用之證
    據，經核與判決之結果不生影響，爰不逐一論述，附此敘明
    。　　
八、本件追加之訴雖一部為有理由，一部為無理由，惟追加之訴
    有理由之部分不併算另徵裁判費，本院認追加之訴訴訟費用
    仍應由被上訴人全部負擔，爰依職權酌定如主文第4項所示
    。　　
九、據上論結，本件上訴為無理由，追加之訴一部為有理由，一
    部為無理由。依民事訴訟法第449條第1項、第79條，判決如
    主文。　
中　　華　　民　　國　　111 　年　　8 　　月　　30　　日
                  勞動法庭
                      審判長法  官  何君豪
                            法  官  高明德
                            法  官  張文毓
正本係照原本作成。
不得上訴。
中　　華　　民　　國　　111 　年　　8 　　月　　30　　日

                            書記官  劉文珠